---
title: "`r paste0(params$league, ' ', params$season_start_year, '/', (params$season_start_year + 1) %% 100, ' 分析レポート')`"
author: "loveloveup"
date: "`r format(Sys.Date(), '%Y/%m/%d')`"
params:
  league: "La liga"
  season_start_year: 2024
  compare_seasons: [2021, 2022, 2023, 2024]
  focus_team: "Barcelona"
  focus_players: ["Lamine Yamal", "Robert Lewandowski", "Raphinha"]
  offside_leagues: ["EPL", "La liga", "Bundesliga", "Serie A", "Ligue 1"]
output:
  html_document:
    toc: TRUE
    toc_depth: 3
    toc_float: TRUE
    number_sections: TRUE
    highlight: monochrome
    theme: flatly
    code_folding: hide
---

<!--
  使い方（シーズン・チーム・選手を自由に変えて出力する）

  rmarkdown::render(
    "reports/template.Rmd",
    params = list(
      league            = "EPL",
      season_start_year = 2025,
      compare_seasons   = 2020:2025,
      focus_team        = "Liverpool",
      focus_players     = c("Mohamed Salah", "Cody Gakpo")
    ),
    output_file = "epl_2025.html"
  )

  RStudio なら Knit ボタン横の「Knit with Parameters...」でも指定できます。
-->

```{r setup, include=FALSE}
knitr::opts_chunk$set(echo = TRUE, message = FALSE, warning = FALSE,
                      fig.width = 9, fig.height = 6)

source(Filter(file.exists, c("R/wfr_helpers.R", "../R/wfr_helpers.R"))[1], encoding = "UTF-8")
library(plotly)
library(DT)
ggplot2::theme_set(theme_wfr())

LG   <- params$league
YR   <- as.integer(params$season_start_year)
YRS  <- sort(unique(as.integer(params$compare_seasons)))
TEAM <- params$focus_team
PL   <- params$focus_players
LGS  <- params$offside_leagues

dt <- function(x, ...) DT::datatable(x, rownames = FALSE, extensions = "Buttons",
                                     options = list(pageLength = 20, dom = "Bfrtip", scrollX = TRUE,
                                                    buttons = c("copy", "csv", "excel")), ...)
```

対象: **`r league_label(LG)` `r season_label(YR)`**　/　比較シーズン: `r paste(season_label(YRS), collapse = ", ")`

データソース

- Understat <https://understat.com/>
- FBref <https://fbref.com/>
- worldfootballR <https://jaseziv.github.io/worldfootballR/articles/extract-understat-data.html>

# データの取得

```{r fetch}
results  <- us_results(LG, unique(c(YRS, YR)))
matches  <- tidy_results(results)
stand_all<- standings(matches)
stand    <- dplyr::filter(stand_all, season_start_year == YR)

shots_all <- us_shots(LG, complete_seasons = unique(c(YRS, YR)))
shots     <- dplyr::filter(shots_all, season_start_year == YR)

dplyr::glimpse(results)
```

# 順位表

```{r standings}
stand %>%
  dplyr::select(順位, チーム = team, MP, W, D, L, Pts, G, GA, GD,
                xG, xGA, xGD, xPts, `G-xG`, `GA-xGA`, `Pts-xPts`) %>%
  dt()
```

## 累積勝点の推移（上位10チーム）

```{r cumpoints}
top10 <- stand %>% dplyr::slice_head(n = 10) %>% dplyr::pull(team)

g <- matches %>%
  dplyr::filter(season_start_year == YR, team %in% top10) %>%
  ggplot2::ggplot(ggplot2::aes(match_no, cum_points, colour = team, group = team,
                               text = paste0(team, "<br>第", match_no, "節: ", cum_points, "点"))) +
  ggplot2::geom_line(linewidth = .7) +
  ggplot2::labs(x = "節", y = "累積勝点", colour = NULL)

plotly::ggplotly(g, tooltip = "text")
```

## xG と xGA

```{r xg-xga}
ggplot2::ggplot(stand, ggplot2::aes(xG, xGA, label = team)) +
  ggplot2::geom_abline(slope = 1, linetype = "dashed", colour = "grey60") +
  ggplot2::geom_point(ggplot2::aes(size = Pts), colour = "#2c7fb8", alpha = .8) +
  ggrepel::geom_text_repel(size = 3.4, max.overlaps = 30, family = jp_family()) +
  ggplot2::scale_size_continuous(range = c(2, 7), name = "勝点") +
  ggplot2::labs(x = "xG", y = "xGA", subtitle = "右下ほど強い")
```

## 実得点 と xG（チームの決定力）

```{r g-xg}
ggplot2::ggplot(stand, ggplot2::aes(xG, G, label = team)) +
  ggplot2::geom_abline(slope = 1, linetype = "dashed", colour = "grey60") +
  ggplot2::geom_point(ggplot2::aes(colour = `G-xG`), size = 3) +
  ggrepel::geom_text_repel(size = 3.4, max.overlaps = 30, family = jp_family()) +
  ggplot2::scale_colour_gradient2(low = "#c0392b", mid = "grey70", high = "#1e8449",
                                  midpoint = 0, name = "G - xG") +
  ggplot2::labs(x = "xG", y = "実得点")
```

# シーズンごとの比較

```{r season-compare}
g <- stand_all %>%
  dplyr::filter(season_start_year %in% YRS) %>%
  ggplot2::ggplot(ggplot2::aes(season_start_year, xGD, colour = team, group = team,
                               text = paste0(team, "<br>", season_label(season_start_year),
                                             "<br>xGD: ", xGD))) +
  ggplot2::geom_line(linewidth = .6) + ggplot2::geom_point(size = 1.4) +
  ggplot2::scale_x_continuous(breaks = YRS, labels = season_label(YRS)) +
  ggplot2::labs(x = NULL, y = "xGD", colour = NULL)

plotly::ggplotly(g, tooltip = "text")
```

```{r season-table}
stand_all %>%
  dplyr::filter(season_start_year %in% YRS) %>%
  dplyr::transmute(シーズン = season_label(season_start_year), 順位, チーム = team,
                   Pts, xPts, G, xG, GA, xGA, xGD) %>%
  dt()
```

# 選手分析

## 決定力ランキング

```{r player-rank}
pstats <- player_shot_stats(shots, by = c("player", "team"))

pstats %>%
  dplyr::transmute(選手 = player, チーム = team, シュート = shots, 得点 = goals,
                   xG = round(xG, 2), `G-xG` = round(`G-xG`, 2), 決定率 = round(決定率, 3),
                   アシスト = assists, KP = key_passes, xA = round(xA, 2)) %>%
  dt()
```

## 得点 vs xG

```{r player-g-xg}
d <- dplyr::filter(pstats, shots >= 20) %>%
  dplyr::mutate(強調 = player %in% PL)

ggplot2::ggplot(d, ggplot2::aes(xG, goals)) +
  ggplot2::geom_abline(slope = 1, linetype = "dashed", colour = "grey60") +
  ggplot2::geom_point(ggplot2::aes(colour = 強調, size = 強調), alpha = .85) +
  ggplot2::scale_colour_manual(values = c(`FALSE` = "grey65", `TRUE` = "#d7263d"), guide = "none") +
  ggplot2::scale_size_manual(values = c(`FALSE` = 2, `TRUE` = 4), guide = "none") +
  ggrepel::geom_text_repel(data = dplyr::filter(d, 強調 | goals >= 10),
                           ggplot2::aes(label = player), size = 3.4,
                           max.overlaps = 30, family = jp_family()) +
  ggplot2::labs(x = "xG", y = "得点", subtitle = "シュート20本以上")
```

## 注目選手のシュートマップ

```{r shotmap, fig.height=5}
sh_pl <- dplyr::filter(shots, player %in% PL)
if (nrow(sh_pl)) {
  gg_shotmap(sh_pl,
             title = paste(PL, collapse = " / "),
             subtitle = paste0(season_label(YR), "｜シュート", nrow(sh_pl),
                               "本 / 得点", sum(sh_pl$is_goal),
                               " / xG ", round(sum(sh_pl$xG), 1))) +
    ggplot2::facet_wrap(~ player)
} else {
  cat("該当する選手のデータがありません。")
}
```

## 注目選手のシーズン推移

```{r player-trend}
agg <- shots_all %>%
  dplyr::filter(player %in% PL) %>%
  dplyr::group_by(player, season_start_year) %>%
  dplyr::summarise(得点 = sum(is_goal), xG = round(sum(xG), 2), .groups = "drop") %>%
  tidyr::pivot_longer(c(得点, xG), names_to = "指標", values_to = "値")

if (nrow(agg)) {
  g <- ggplot2::ggplot(agg, ggplot2::aes(season_start_year, 値, colour = player, linetype = 指標,
                                         group = interaction(player, 指標),
                                         text = paste0(player, "<br>",
                                                       season_label(season_start_year),
                                                       "<br>", 指標, ": ", 値))) +
    ggplot2::geom_line(linewidth = .7) + ggplot2::geom_point(size = 1.6) +
    ggplot2::labs(x = NULL, y = NULL, colour = NULL, linetype = NULL)
  plotly::ggplotly(g, tooltip = "text")
}
```

## 注目チームの得点時間帯

```{r goal-timing, fig.height=4.5}
gl <- dplyr::filter(shots, team == TEAM, is_goal)

ggplot2::ggplot(gl, ggplot2::aes(minute)) +
  ggplot2::geom_histogram(binwidth = 5, fill = "#2c7fb8", colour = "white") +
  ggplot2::scale_x_continuous(breaks = seq(0, 90, 15)) +
  ggplot2::labs(x = "時間（分）", y = "得点数",
                title = paste0(TEAM, "｜得点の時間帯分布"),
                subtitle = paste0(season_label(YR), " / 合計 ", nrow(gl), "点"))
```

## 出場時間つきスタッツ（注目チーム）

元のRmdではシュートの発生分(minute)を合計していましたが、それは出場時間ではありません。
正しくはチームページの `time`（出場分数）を使います。

```{r team-players}
tp <- us_team_players(TEAM, YR)
if (nrow(tp)) {
  tp %>%
    dplyr::transmute(選手 = player_name, ポジション = position, 試合 = games,
                     出場時間 = time, 得点 = goals, xG = round(xG, 2),
                     アシスト = assists, xA = round(xA, 2),
                     `90分あたり得点` = round(`90分あたり得点`, 2)) %>%
    dplyr::arrange(dplyr::desc(出場時間)) %>%
    dt()
}
```

# オフサイド分析

Understat にオフサイドの指標はないため、FBref の misc（その他）スタッツを使います。

- **かかる数**: 自チームの選手がオフサイドを取られた回数（`Team_or_Opponent == "team"`）
- **かける数**: 相手をオフサイドに掛けた回数（`Team_or_Opponent == "opponent"`）

```{r offside-fetch}
off <- offside_team_table(fb_misc("team"))
off_lg <- dplyr::filter(off, league_understat %in% LGS)
```

```{r offside-coverage, results="asis", echo=FALSE}
# FBref の事前取得データは更新が止まることがあるため、対象シーズンの収録試合数を確認する
off_mp <- off %>%
  dplyr::filter(league_understat == LG, season_start_year == YR) %>%
  dplyr::pull(試合数) %>%
  stats::median(na.rm = TRUE)
us_mp <- stats::median(stand$MP)

if (!is.finite(off_mp)) {
  cat("> **注意**: ", season_label(YR), " のオフサイドデータがありません。\n\n", sep = "")
} else if (off_mp < us_mp - 1) {
  cat("> **注意**: ", season_label(YR), " のオフサイドデータは1チームあたり約 ",
      round(off_mp), " 試合分しか収録されていません（順位表は ", round(us_mp),
      " 試合）。FBref のデータ更新が止まっているため、以下の値はシーズン序盤のみの集計です。\n\n",
      sep = "")
}
```

## 同一シーズンのチーム別比較（全リーグ）

```{r offside-scatter, fig.height=8}
d <- dplyr::filter(off_lg, season_start_year == YR)

ggplot2::ggplot(d, ggplot2::aes(かかる数_試合平均, かける数_試合平均,
                                colour = league_label(league_understat), label = squad)) +
  ggplot2::geom_vline(xintercept = stats::median(d$かかる数_試合平均, na.rm = TRUE),
                      linetype = "dashed", colour = "grey65") +
  ggplot2::geom_hline(yintercept = stats::median(d$かける数_試合平均, na.rm = TRUE),
                      linetype = "dashed", colour = "grey65") +
  ggplot2::geom_point(size = 3, alpha = .85) +
  ggrepel::geom_text_repel(size = 3, max.overlaps = 40, show.legend = FALSE,
                           family = jp_family()) +
  ggplot2::labs(x = "オフサイドにかかった数 / 試合", y = "オフサイドにかけた数 / 試合",
                colour = NULL, title = paste0(season_label(YR), " シーズン"),
                subtitle = "左上＝ハイライン守備 / 右下＝裏抜け主体の攻撃")
```

## リーグ別・シーズン推移

```{r offside-trend}
agg <- off_lg %>%
  dplyr::group_by(league_understat, season_start_year) %>%
  dplyr::summarise(かける数 = round(mean(かける数_試合平均, na.rm = TRUE), 3),
                   かかる数 = round(mean(かかる数_試合平均, na.rm = TRUE), 3), .groups = "drop") %>%
  tidyr::pivot_longer(c(かける数, かかる数), names_to = "指標", values_to = "値") %>%
  dplyr::mutate(リーグ = league_label(league_understat))

g <- ggplot2::ggplot(agg, ggplot2::aes(season_start_year, 値, colour = リーグ, linetype = 指標,
                                       group = interaction(リーグ, 指標),
                                       text = paste0(リーグ, "<br>",
                                                     season_label(season_start_year),
                                                     "<br>", 指標, ": ", 値))) +
  ggplot2::geom_line(linewidth = .7) + ggplot2::geom_point(size = 1.5) +
  ggplot2::labs(x = NULL, y = "1試合あたり回数", colour = NULL, linetype = NULL)

plotly::ggplotly(g, tooltip = "text")
```

## 対象リーグのチーム別一覧

```{r offside-table}
dplyr::filter(off_lg, season_start_year == YR) %>%
  dplyr::transmute(リーグ = league_label(league_understat), チーム = squad,
                   かける数, かかる数,
                   `かける数/試合` = round(かける数_試合平均, 2),
                   `かかる数/試合` = round(かかる数_試合平均, 2),
                   `差分/試合` = round(差分_試合平均, 2),
                   トラップ比率 = round(トラップ比率, 3)) %>%
  dt()
```

## 選手別（オフサイドにかかった数）

```{r offside-player}
offp <- offside_player_table(fb_misc("player")) %>%
  dplyr::filter(season_start_year == YR, league_understat == LG, nineties >= 10)

offp %>%
  dplyr::arrange(dplyr::desc(かかる数)) %>%
  dplyr::transmute(選手 = player, チーム = squad, ポジション = pos,
                   `出場(90分換算)` = round(nineties, 1), かかる数,
                   `かかる数/90分` = round(かかる数_90分, 3)) %>%
  dt()
```

# 統合分析（xG × オフサイド）

```{r joined, fig.height=7}
j <- join_offside_with_xg(dplyr::filter(stand_all, season_start_year == YR), off)

if (nrow(j) && any(!is.na(j$かける数_試合平均))) {
  print(
    ggplot2::ggplot(dplyr::filter(j, !is.na(かける数_試合平均)),
                    ggplot2::aes(かける数_試合平均, xGA_試合平均, label = team)) +
      ggplot2::geom_smooth(method = "lm", se = FALSE, colour = "grey70", linewidth = .6) +
      ggplot2::geom_point(size = 3, colour = "#2c7fb8") +
      ggrepel::geom_text_repel(size = 3.2, max.overlaps = 40, family = jp_family()) +
      ggplot2::labs(x = "オフサイドにかけた数 / 試合", y = "被xG / 試合",
                    subtitle = "ハイラインとリスクの関係")
  )

  ok <- stats::complete.cases(j$かける数_試合平均, j$xGA_試合平均)
  cat("相関係数（かける数 vs 被xG）:",
      round(stats::cor(j$かける数_試合平均[ok], j$xGA_試合平均[ok]), 3), "\n")
}
```

```{r joined-table}
if (nrow(j)) {
  j %>%
    dplyr::transmute(順位, チーム = team, `FBref表記` = fb_name, 突合 = 方法,
                     Pts, xG, xGA,
                     `かける数/試合` = round(かける数_試合平均, 2),
                     `かかる数/試合` = round(かかる数_試合平均, 2)) %>%
    dt()
}
```

# セッション情報

```{r session}
sessionInfo()
```
